最高法院民事判決　　　　　　　　　　　　　　　八十八年度台上字第一五一○號
　　上　訴　人　永泰祥開發股份有限公司
　　法定代理人　沈文彬
　　上　訴　人　乙○○
　　共　　　同
　　訴訟代理人　吳誠修律師
　　上　訴　人　甲○○
右當事人間請求返還不當得利事件，兩造對於中華民國八十六年十二月十六日台灣高
等法院第二審判決（八十六年度上字第一一二○號），各自提起上訴，本院判決如左
：
    主  文
原判決除假執行部分外廢棄，發回台灣高等法院。
    理  由
本件上訴人甲○○主張：伊於民國八十一年八月二十二日與對造上訴人永泰祥開發股
份有限公司（下稱永泰祥公司）、乙○○（下稱永泰祥公司等）分別訂立契約，購買
永泰祥公司在桃園縣楊梅鎮○○○段五三－一等及高山頂段七六八－四八等共四十二
筆地號基地興建大台北市帝國Ｍ五六棟房屋（下稱系爭房屋），及向乙○○購買該基
地之應有部分（下稱系爭土地），已陸續交付永泰祥公司房屋價款新台幣（下同）三
十八萬元、乙○○土地價款九十萬元，共繳交價款一百二十八萬元。詎永泰祥公司等
誘騙伊購買後，即於同年九月申請變更，將原建蔽率百分之四七‧六變更為百分之五
九‧三，致景觀大變，且未依房屋預定買賣契約書第十三條及該契約書所附建材設備
第一條結構約定，按主管機關核准圖樣施工，系爭房屋結構柱之工程圖樣設計斷面為
二十四公分Ｘ五十五公分，然永泰祥公司等偷工減料為二十公分Ｘ五十公分，房屋之
全部結構柱皆遭違法偷工減料，其未依約履行情節嚴重，已無法承擔原設計之荷重及
地震，另有樓梯扶手未按裝完畢等瑕疵，伊於八十四年五月三十一日臚列各項債務不
履行情事，定期一個月，催告永泰祥公司等改善，永泰祥公司等未依約履行，伊乃依
法解約，並促其回復原狀，返還價金，永泰祥公司等亦不履行等情，求為命永泰祥公
司給付伊三十八萬元，乙○○給付伊九十萬元，並均加給自八十三年一月二十五日起
算之法定利息之判決。
上訴人永泰祥公司等則以：依甲○○與永泰祥公司訂立之房屋預定買賣契約書第十二
條、甲○○與乙○○訂立之土地買賣契約書第三條約定，甲○○未按時繳付各期價款
逾十五日以上，伊得解除契約。甲○○就房屋款，自八十二年八月二十日第四期起即
未繳交，至第二十九期共欠繳四十八萬元，土地款自八十三年八月七日第十八期起未
繳交，至第二十八期共欠繳三十八萬元，依房屋預定買賣契約書第二十八條約定，兩
造以土地與房屋有依存關係，任何一部分不履行，視為全部違約，而為得以解除全部
契約，甲○○遲延給付房地價金，逾期十五日以上，顯已違約，伊一再催繳，甲○○
均未繳交，伊乃於八十四年三月七日、同年四月二十二日、同年五月十日通知解除房
地買賣契約，甲○○無法就已不存在之契約再行解除，其已繳付房地價款均由伊依上
開房地買賣契約之約定分別沒收，自非不當得利等語，資為抗辯。
原審將第一審所為甲○○敗訴之判決，一部廢棄，改判命永泰祥公司給付十九萬元本
息，乙○○給付四十五萬元本息，一部判予維持，駁回甲○○之上訴，係以：甲○○
主張之前揭事實，固據其提出房屋預定買賣契約書、土地買賣契約書、建造執照變更
申請書、照片、催告函、台北市結構工程工業技師公會鑑定意見書為證。惟查上開房
屋預定買賣契約書第十二條、土地買賣契約書第三條均約定，甲○○未按時繳付各期
價款逾十五日以上，永泰祥公司等得解除契約。而系爭房屋價款二百五十八萬元，甲
○○僅繳付簽約金十七萬元，開工款二十一萬元，計三十八萬元，工程配合款四十八
萬元無一期繳納，其第一次應繳納之工程配合款為第四期，應繳日期為八十二年八月
二十日即地下室一樓牆板完成，第二次應繳納之工程配合款為第五期，應繳日期亦為
八十二年八月二十日即地下室一樓頂樓完成；系爭土地價款自第十八期之八十三年八
月七日起亦未繳納，至第二十八期共欠繳三十八萬元，經永泰祥公司一再催繳，甲○
○均未繳納，有永泰祥公司催繳通知書可按，依房屋預定買賣契約書第二十八條約定
，兩造以土地與房屋有依存關係，約定任何一部分不履行，視為全部違約，而得解除
全部契約，甲○○遲延給付房地價款，逾期十五日以上，顯已違約，永泰祥公司等先
後於八十四年一月十九日、同年二月二十三日以存證信函催繳，甲○○均拒繳，永泰
祥公司等乃於同年三月七日、同年四月二十二日、同年五月十日通知解除房地買賣契
約，該契約已於八十四年五月十日解除。且系爭房屋價款部分，甲○○第一次應繳納
之工程配合款為第四期，應繳日期為八十二年八月二十日即地下室一樓牆板完成，第
二次應繳納之工程配合款為第五期，應繳日期亦為八十二年八月二十日即地下室一樓
頂樓完成，此與其事後發生之工程瑕疵無關，甲○○本有依約先為給付之義務，應無
同時履行抗辯之問題。甲○○主張伊於八十四年五月三十一日臚列各項債務不履行情
事，定期一個月，催告永泰祥公司等改善，永泰祥公司等未依約履行，伊依法解約，
自無可採。依工程圖樣設計，系爭房屋結構柱之斷面為二十四公分Ｘ五十五公分，雖
永泰祥公司等偷工減料為二十公分Ｘ五十公分等情，經第一審勘驗現場屬實，惟系爭
標的物經台灣省建築師公會鑑定結果，其整體結構耐震能力符合內政部營建署建築研
究所委託台灣大學工學院地震研究中心印行之「現有鋼筋混凝土建築物耐震能力評估
手冊」之標準，該標的物整體結構目前尚無安全之慮，甲○○據此瑕疵解除契約，亦
無理由。查甲○○違約，其已繳付之全部價款，依房屋預定買賣契約書第十二條及土
地買賣契約書第三條約定，均充作違約金由永泰祥公司等沒收。惟經斟酌一般客觀事
實、社會經濟狀況、當事人所受損害及甲○○若能如期履行債務時，永泰祥公司等可
得享受之一切利益等情形（系爭房屋有瑕疵，甲○○得請求減少價金，永泰祥公司等
所得利益自然較少），認得沒收之違約金永泰祥公司部分以十九萬元、乙○○部分以
四十五萬元為相當，超過部分永泰祥公司等仍應負回復原狀之責。從而甲○○請求永
泰祥公司等返還價金，永泰祥公司在十九萬元本息，乙○○在四十五萬元本息範圍內
，尚屬正當，應予准許。超過部分，即非正當，應予駁回等詞，為其判斷之基礎。
按私文書之真正，如他造當事人有爭執者，則舉證人應負證其真正之責，此觀民事訴
訟法第三百五十七條規定自明。查本件房屋預定買賣契約書第十一條記載：「甲方（
即甲○○）每期付款均憑乙方（即永泰祥公司）所寄送之銀行繳款送款單，將款項繳
存乙方指定之帳戶，憑送款單之存根聯向乙方換取統一發票」；土地買賣契約書第三
條記載：「甲方（即甲○○）於接到通知五日內自動以乙方（即乙○○）所寄送之銀
行繳款送款單，將款項存入乙方指定之帳戶內」（見外放證物）。又甲○○於原審一
再主張，永泰祥公司等提出之滯納金計算明細表之應繳日期，為其自行填具，並不實
在。依兩造簽訂之房屋、土地買賣契約約定，伊應於收到繳款單據後繳付款項，惟永
泰祥公司等未依約通知繳款，且於原審八十六年十一月五日審理時，自承無法提出寄
發繳款通知之證明，足徵其未依約通知繳款。而伊非自第四期即拒付款項，反係一次
繳付土地價款至第十四期，永泰祥公司等未按期通知繳款，臨訟諉稱伊於結構柱完成
前即拖欠款項。矧永泰祥公司等猶於八十四年十一月六日、同月十四日二度以存證信
函，催伊應依約繳款，顯見永泰祥公司等明知其所謂同年五月十日即解除契約並不合
法，而仍認本件房屋、土地買賣契約有效存續云云，並提出土地付款分配明細表、存
款條、存證信函為證（見原審卷九四頁、九六頁至九八頁、一○八頁背面、一○九頁
正面、一一○頁至一一二頁、一二二頁背面、一二三頁正面，並參見一○一頁正面）
。此與判斷甲○○應繳款日期之地下室一樓牆板完成，該樓頂樓完成之日期，其應於
何日起負遲延給付價款責任及本件房屋、土地買賣契約是否已由永泰祥公司等合法解
除，所關頗切，自屬重要之攻擊方法，原審恝置不論，且永泰祥公司等未舉證證明其
提出之催繳通知書及所附滯納金計算明細表（見外放證物，並參見原審卷五三頁）為
真正，原審遽採為判決之基礎，據以認定甲○○第一次及第二次應繳付系爭房屋工程
配合款日期，即地下室一樓牆板完成，該樓頂樓完成均為八十二年八月二十日，此與
其事後發生之工程瑕疵無關，進而為甲○○不利之判決，即有可議。次查原審泛謂斟
酌一般客觀事實、社會經濟狀況，而未說明其據以認定之一般客觀事實、社會經濟狀
況之內容及憑證，遽減少本件違約金至二分之一之金額，亦有判決不備理由之違法。
兩造上訴論旨，各自指摘原判決對其不利部分為不當，求予廢棄，均有理由。
據上論結，本件兩造上訴均有理由。依民事訴訟法第四百七十七條第一項、第四百七
十八條第一項，判決如主文。
中      華      民      國    八十八    年     七       月      九      日
                              最高法院民事第二庭
                                  審判長法官  曾  桂  香
                                        法官  劉  延  村
                                        法官  徐  璧  湖
                                        法官  劉  福  聲
                                        法官  黃  秀  得
      右正本證明與原本無異
                                              書  記  官
中      華      民      國    八十八    年      七      月    二十六    日
